臺灣高等法院民事判決
108年度家上字第164號
上  訴  人  甲〇〇 
訴訟代理人  陳垚祥律師
被  上訴人  乙〇〇 


上列當事人間請求夫妻剩餘財產分配等事件，上訴人對於中華民
國108年4月12日臺灣〇〇地方法院107年度家財訴字第10號第一審
判決提起一部上訴，本院於109年2月18日言詞辯論終結，判決如
下：
    主  文
原判決關於命上訴人給付超過新臺幣肆佰壹拾伍萬捌仟玖佰貳拾
玖元，及其中壹佰萬元自民國一○七年四月十八日起至清償日止
，按週年利率百分之五計算之利息，其餘新臺幣參佰壹拾伍萬捌
仟玖佰貳拾玖元自民國一○七年八月二十二日起至清償日止，按
週年利率百分之五計算之利息部分，及該部分假執行之宣告暨訴
訟費用（除確定部分外）之裁判均廢棄。
上開廢棄部分，被上訴人在第一審之訴及假執行之聲請均駁回。
其餘上訴駁回。
第一審（除確定部分外）及第二審訴訟費用均由被上訴人負擔四
分之一，餘由上訴人負擔。       
    事實及理由
一、上訴人原上訴聲明：㈠原判決命上訴人給付超過新臺幣（下
    同）210萬853元本息、及該部分假執行之宣告均廢棄；㈡上
    開廢棄部分，被上訴人於第一審之訴及假執行之聲請均駁回
    。嗣減縮上訴聲明為：㈠原判決命上訴人給付超過214萬2944
    元本息、及該部分假執行之宣告均廢棄；㈡上開廢棄部分，
    被上訴人於第一審之訴及假執行之聲請均駁回（見本院卷第
    199頁）。依民事訴訟法第463條準用第255條第1項第3款規
    定，應予准許。
二、被上訴人主張：兩造於民國90年5月13日結婚，婚後育有未
    成年子女2名，伊於105年7月12日提起離婚訴訟，兩造於106
    年12月27日和解成立離婚。又兩造合意以離婚起訴時即105
    年7月12日為兩造婚後財產之範圍及價值計算之基準日。兩
    造於婚姻關係存續中，並未約定夫妻財產制，應以法定財產
    制為夫妻財產制，被上訴人得請求平均分配兩造剩餘財產之
    差額。伊於基準日之現存婚後財產僅有花旗銀行存款新臺幣
    （下同）6萬2547元，並無婚後債務。而上訴人於基準日之
    婚後財產包含：㈠台北富邦商業銀行股份有限公司（下稱台
    北富邦銀行）存款1萬8136元；㈡中國信託商業銀行股份有限
    公司（下稱中國信託銀行）存款1萬5795元；㈢〇〇市○○區○○路
    000號房屋（含停車位）暨土地（下合稱系爭〇〇路房地）於9
    3年3月13日購入，買賣價金其中220萬元款項雖係上訴人之
    父親丙○○贈與上訴人，嗣因該房地因整體社會發展而增值，
    該增值之利益應歸屬於夫妻於婚姻中的貢獻，則增值之價值
    亦應列入剩餘財產分配。是上訴人於基準日之婚後財產價值
    合計為1258萬3010元，經扣除上訴人於基準日之婚姻關係存
    續期間所負債務139萬3625元後，上訴人之剩餘財產為1118
    萬9385元。是兩造剩餘財產差額為1112萬6838元，依民法第
    1030條之1第1項規定平均分配，求為命：上訴人應給付被上
    訴人556萬3419元，其中100萬元自107年4月18日起，其餘45
    6萬3419元則自107年8月22日起，均至清償日止，按週年利
    率百分之五計算之利息。（原審判決上訴人如數給付，上訴
    人就其敗訴部分，提起一部上訴；被上訴人就逾上開請求遭
    原審駁回部分，已撤回附帶上訴而告確定，上揭未上訴及已
    確定部分均非本院審理範圍，不予贅述）。並為答辯聲明：
    上訴駁回。
三、上訴人則以：伊不爭執被上訴人於基準日之現存婚後財產僅
    有花旗銀行存款6萬2547元且無婚後債務，伊於基準日之婚
    後財產有台北富邦銀行存款1萬8136元、中國信託銀行存款1
    萬5795元，又伊婚後債務有花旗銀行房貸餘額139萬3625元
    等情。惟系爭〇〇路房地買賣價金其中297萬4644元係伊父親
    丙○○贈與伊，依伊經濟狀況，伊只有負擔貸款之能力，故系
    爭〇〇路房地增值部分，應歸功於丙○○之贈與，系爭長榮路房
    地於基準日之價值應依購屋時丙○○出資比例予以扣除。又依
    伊及伊之父母對兩造家庭貢獻與被上訴人對家庭貢獻之比例
    應為3比1，故被上訴人僅能請求婚後剩餘財產之差額分配比
    例1/4等語，資為抗辯。並上訴聲明：㈠原判決關於命上訴人
    給付超過214萬2994元本息部分，及該部分假執行之宣告暨
    該部分訴訟費用負擔之裁判均廢棄。㈡上開廢棄部分，上訴
    人於第一審之訴及假執行之聲請均駁回。
四、被上訴人主張兩造於90年5月13日結婚，婚後育有未成年子
    女2名，其於105年7月12日提起離婚等事件訴訟，嗣於106年
    12月27日兩造於原法院達成和解離婚；又上訴人名下之〇〇市
    ○○區○○路00號2樓房地係由上訴人之父丙○○出面購買，不列
    入上訴人婚後財產計算等情，有民事起訴狀、個人戶籍資料
    、本院107年度上字第78號和解筆錄可稽（見原審卷二第5頁
    、第22至24頁反面），且為兩造所不爭執，自堪信為真實。
五、按夫妻未以契約訂立夫妻財產制者，除本法另有規定外，以
    法定財產制為其夫妻財產制。法定財產制關係消滅時，夫或
    妻現存之婚後財產，扣除婚姻關係存續所負債務後，如有剩
    餘，其雙方剩餘財產之差額，應平均分配。夫妻現存之婚後
    財產，其價值計算以法定財產制關係消滅時為準。民法第10
    05條、第1030條之1第1項本文、第1030條之4第1項分別定有
    明文。本件被上訴人主張兩造係90年5月13日結婚，被上訴
    人於105年7月12日提起離婚等事件訴訟，嗣於106年12月27
    日兩造於原法院達成和解離婚，兩造婚後並未約定夫妻財產
    制，則兩造應以法定財產制為其夫妻財產制，且兩造同意以
    105年7月12日為本件夫妻剩餘財產分配基準日（見原審卷二
    第32頁、本院卷第124頁）。
六、兩造於基準日之婚後剩餘財產之金額及差額：
  ㈠被上訴人方面：
  ⒈財產部分：
    被上訴人主張其有花旗銀行存款6萬2547元，且為上訴人所
    不爭執，故此部分應列入為被上訴人之婚後財產。足認被上
    訴人之婚後財產有存款6萬2547元。
  ⒉債務部分：
    被上訴人主張其無婚後債務，且為上訴人所不爭執，自堪信
    為真實。
  ⒊基上，被上訴人婚後財產扣除婚後債務後，被上訴人剩餘財
    產價值為6萬2547元（62,547元-0元）。
  ㈡上訴人方面：
  ⒈財產部分：
  ⑴存款部分：
    上訴人有台北富邦銀行存款1萬8136元、及中國信託銀行1萬
    5795元，合計3萬3931元，有台北富邦銀行各類存款歷史對
    帳單、上訴人中國信託銀行帳戶存摺影本可稽（見原審卷一
    第271頁、原審卷二第63頁），且為兩造所不爭執，故上開
    二銀行帳戶之存款均應列入上訴人之婚後財產。
  ⑵系爭〇〇路房地部分：
    上訴人所有系爭〇〇路房地於基準日之價值，經本院送鑑定結
    果為1520萬6480元，有宇豐不動產估價師聯合事務所不動產
    估鑑價報告書可稽（見外放之不動產估價報告書，下稱系爭
    估價報告書）。又系爭〇〇路房地屬於集合住宅，基準日價格
    當時市場上有交易資訊足供分析，比較調整，故系爭估價報
    告書採用比較法，且附近有與系爭〇〇路房地特性相同或相似
    之比較標的為出租使用，適合採用收益法之直接資本化法評
    估收益價格，又系爭估價報告書已詳述其價格評估過程，且
    係依其專業而為鑑定，故系爭估價報告書應為可採。上訴人
    雖抗辯其於107年7月22日以總價1375萬元出售系爭〇〇路房地
    ，系爭估價報告書所為之估價偏高云云，惟上訴人出售系爭
    〇〇路房地之日期為107年7月22日，並非本件兩造夫妻剩餘財
    產分配基準日（105年7月12日），且距分配基準日已約2年
    後之時日，故尚難逕將上訴人於107年7月22日出售之價格即
    認定為系爭〇〇路房地於基準日之價格，則上訴人此部分之抗
    辯，乃不足採。
  ⑶應扣除之丙○○贈與部分：  
    上訴人名下系爭〇〇路房地係於93年3月13日以612萬元購入，
    於購屋時上訴人之父丙○○曾贈與上訴人52萬元（一銀支票）
    、17萬4644元（花蓮中小企銀支票）；且上訴人向土地銀行
    貸款489萬元，93年12月28日丙○○另再贈與上訴人60萬元以
    清償房貸（中小企銀支票），嗣98年間改以被上訴人名義轉
    向花旗銀行辦理貸款以清償前揭上訴人名義之土地銀行房貸
    等情，為兩造所不爭執（見本院卷第124至125頁）。被上訴
    人主張系爭〇〇路房地為上訴人之婚後財產，依上訴人之父親
    丙○○證述曾贈與上訴人購買系爭〇〇路房地價款，故該贈與之
    金額不應列入剩餘財產分配等語，上訴人雖不否認系爭〇〇路
    房地為其婚後財產，惟辯稱：伊父親丙○○贈與伊購買系爭〇〇
    路房地之金額應為297萬4644元云云。經查：
  ①系爭〇〇路房地於93年3 月13日購買時總價為612萬元，貸款金
    額為489萬元，有系爭房地付款明細表可參（見原審卷一第1
    39 至142 頁）。又丙○○曾於93年3 月13日簽發第一銀行〇〇〇
    分行支票1 紙面額52萬元交由上訴人於93年3 月13日持以支
    付系爭〇〇路房地簽約金；另丙○○曾簽發花蓮中小企銀〇〇分行
    支票1 紙面額17萬4644 元交由上訴人於93年11月22日持以
    支付系爭〇〇路房地取得執照款項；又於93年12月28日簽發花
    蓮中小企銀〇〇分行支票1紙面額60萬元交予上訴人存入其土
    地銀行提示兌現支付購屋款，有付款明細表、花蓮中小企業
    銀行支票正反面影本、上訴人土地銀行交易明細在卷可稽（
    見原審卷一第139、142、257頁、原審卷二第17、18、62頁
    ），前開3張支票金額合計129萬4644元，係丙○○贈與上訴人
    購買系爭〇〇路房地之款項，為兩造所不爭執，自堪信為真實
    。
  ②上訴人雖抗辯其父親丙○○贈與購買系爭〇〇路房地之金額包含
    前揭兩造不爭執之3張支票金額129萬4644元，共計為297萬4
    644元或280萬元以上云云，固提出丙○○設於凱基銀行帳戶存
    摺對帳單為證（見原審卷一第67之1至68頁），為被上訴人
    否認。然查，證人丙○○於原審及本院均證稱：伊分次給上訴
    人共220 萬元購屋，伊係以開立60萬元支票及52萬元支票、
    以及以現金給付等方式，共給付予上訴人220萬元，而伊給
    付予上訴人該220萬元是基於伊老了，須由上訴人扶養，伊
    並沒有要求上訴人還錢等語（原審卷一第93至95頁、見本院
    卷第150至153頁）。證人丙○○雖為上訴人之父親，惟其業經
    具結而證述，且其就本件兩造間夫妻剩餘財產分配並無利害
    關係，又其贈與丙○○款項之行為乃係其親身經歷之事，且其
    於原審及本院前後均證述其係贈與220萬元予上訴人購買系
    爭〇〇路房地等語一致，故證人丙○○之證詞應堪以採信。是足
    認丙○○共贈與220萬元予上訴人購入系爭〇〇路房地。至超過2
    20萬元部分，上訴人雖提出丙○○凱基銀行對帳單，然依該對
    帳單所示均為現金或ATM 提款，並未記載提領之原因（見原
    審卷一第67之1至68頁），並無法證明上訴人所主張提領日
    期之金額即為丙○○贈與上訴人購屋之款項；且參以丙○○之凱
    基銀行帳戶時有大筆款項進出，上訴人雖主張丙○○提領如附
    表所示款項多日後才交由其持以繳交購屋款，惟丙○○已證述
    ：伊於93年9月26日電匯50萬元予上訴人，該50萬元已含在
    該220萬元，且伊贈與上訴人220萬元包含前述3張支票金額
    ，伊交付予上訴人之款項不一定有提領時間，有時伊家裏有
    錢，上訴人需要錢，伊就交給上訴人，不是需要錢再去領錢
    ，至於上訴人用伊贈與之錢繳哪一期款項，伊並不知道等語
    （見本院卷第150至155頁），是依證人丙○○之證述其贈與上
    訴人購買系爭〇〇路房地之金額共計220萬元，亦非上訴人所
    主張之297萬4644元或280萬元以上，且丙○○未必每次均有自
    帳戶提領款項，亦與上訴人主張於提領後數日交付乙節不符
    。此外，並無其他證據足以佐證丙○○贈與上訴人之金額為29
    7萬4644元或280萬元以上，故上訴人主張丙○○贈與其購買系
    爭房地總額為297萬4644元或280萬元以上云云，難認可採。
    ③按於法定財產制消滅認定夫或妻現存之婚後財產時，應不
    計入因繼承或其他無償取得之財產，此觀民法第1030條之1
    第1項但書規定自明。丙○○曾提供上訴人220萬元購買系爭〇〇
    路房地，業經認定如前，且丙○○既未要求上訴人返還，是基
    於贈與之意思而為給付，亦經證人丙○○於本院證述明確（見
    本院卷第150至153頁），故屬上訴人無償取得之財產，依民
    法第1030條之1但書規定，自應將此部分無償取得財產自上
    訴人婚後財產扣除。惟上訴人購買系爭〇〇路房地後，因整體
    社會經濟之發展而有所增值，丙○○所贈與之220萬元亦相對
    應地增值，故於計算上訴人婚後財產價值時，應按比例扣除
    此贈與金額及其自然增值，始為合理。故計算以該220萬元
    與買賣時之總價612萬元所占之比例，再乘以基準日系爭〇〇
    路房地價值，扣除金額經計算結果為546萬6382元（15,206,
    480×2,200,000/6,120,000，元以下四捨五入）。是系爭〇〇
    路房地扣除丙○○贈與購屋款項及自然增值後得計入上訴人婚
    後剩餘財產價值為974萬98元（15,206,480元－5,466,382 元
     ）。另上訴人雖抗辯：系爭〇〇路房地市價應再扣除增值稅
    後，始為系爭〇〇路房地於基準日之價值云云，然按土地價值
    非施以勞力、資本而增加者，應由國家徵收土地增值稅，歸
    人民共享之，憲法第143條第3項揭示甚明。土地為買賣、交
    換、政府照價收買或徵收等方式之有償移轉者，為原所有權
    人；土地為無償移轉者，為取得所有權之人，土地稅法第5
    條第1項第1款、第2款、第2項分別定有明文。準此，土地增
    值稅係於土地移轉時，由原所有權人或取得所有權人負擔之
    公法上義務，夫妻剩餘財產分配僅在計算夫或妻婚後財產價
    值，自無從扣除未實際發生之土地增值稅。本件於前揭基準
    日系爭〇〇路房地尚未出售，自不應予扣除土地增值稅。則上
    訴人此辯稱，要無可採。
  ⑷基上，上訴人之婚後財產價值合計為977萬4029元（存款33,9
    31元＋系爭〇〇路房地9,740,098元）。
  ⒉債務部分：
    上訴人有花旗銀行房貸餘額139萬3625元之債務，為兩造所
    不爭執（見原審卷二第37頁反面），自堪信為真實。
  ⒊基上，上訴人婚後財產扣除婚後債務後之剩餘價值為838萬40
    4元（9,774,029元-1,393,625元）。
  ㈢兩造婚後剩餘財產差額：如前所述，上訴人之剩餘財產為838
    萬404元，被上訴人之剩餘財產為6萬2547元，則上訴人與被
    上訴人間剩餘財產差額應予分配者為831萬7857元（8,380,4
    04元－62,547元）。
七、按依民法第1030條之1 第1 項規定平均分配夫妻剩餘財產差
    額顯失公平者，法院得調整或免除其分配額，民法第1030條
    之1第2項定有明文。其立法意旨在於聯合財產關係消滅時，
    以夫妻雙方剩餘財產之差額，平均分配，方為公平。所謂「
    平均分配顯失公平」，係指夫妻之一方有不務正業，或浪費
    成習等情事，對於財產之增加並無貢獻，不應使之坐享其成
    ，獲得非分利益之情形而言。上訴人雖抗辯兩造婚後，被上
    訴人僅上下班且不須整理家務，兩造所生未成年子女2名均
    係由其父母協力照顧，被上訴人對購買系爭長榮路房地及家
    庭貢獻度甚少，應予酌減為1/4云云。惟查兩造之未成年子
    女2名過往係由上訴人之父母及被上訴人擔任主要照顧者，
    有〇〇市社會局囑託映晟社會工作師事務所提出訪視報告可稽
    （見本院卷第269至287頁），且證人即上訴人之父親丙○○於
    本院證述：於兩造婚後沒多久就生下一名子女，第二名子女
    則係在第1名子女約1歲左右出生，兩造及其兩名未成年子女
    與伊及伊配偶同住到子女約3、4歲左右，同住期間因兩造都
    在上班，由伊太太整理房間及三餐；嗣於兩造未與伊及伊配
    偶同住後，伊及伊配偶於兩造上班期間會幫忙照顧兩造所生
    未成年子女2名，且大部分時間由伊接送該未成年子女，照
    顧到兩造下班後將未成年子女接回，期間會幫未成年子女洗
    澡、吃飯等語（見本院卷第153至155頁），是足認除上訴時
    間由丙○○夫婦協助外，被上訴人於工作之餘仍有照顧兩造未
    成年子女，亦付出相當時間與心力；且被上訴人婚後有正當
    工作，業經上訴人陳明在卷（原審卷二第59頁）；又系爭〇〇
    路房地於兩造婚姻關係存續期間亦曾以被上訴人為房貸貸款
    之債務人，有花旗銀行綜合月結單可參（見原審卷一第70頁
    ）。可見被上訴人並無不務正業、或浪費財產等情事，被上
    訴人對兩造剩餘財產差額之累積，非無貢獻，再酌以兩造婚
    齡超過16年，婚後累積財富，雙方均有功勞，對家庭貢獻度
    相當，故本院認兩造剩餘財產差額應平均分配，並無顯失公
    平之情事。則上訴人請求酌減被上訴人之剩餘財產分配請求
    額，難認有據。是被上訴人得請求夫妻剩餘財產分配額為41
    5萬8929元（8,317,857÷2，元以下四捨五入）。
八、綜上所述，被上訴人依民法第1030條之1第1項規定，請求上
    訴人給付415萬8929元，及其中100萬元自起訴狀繕本送達翌
    日即107年4月18日起至清償日止，按週年利率百分之五計算
    之利息，暨其餘315萬8929元自民事擴張聲明狀繕本送達翌
    日即107年8月22日起（見本院卷第292頁）至清償日止，按
    週年利率百分之五計算之利息（含確定部分），為有理由，
    應予准許。逾此部分之請求，為無理由，應予駁回。從而原
    審就超過上開應予准許部分，為上訴人敗訴之判決，自有未
    洽，上訴意旨指摘原判決此部分不當，求予廢棄改判，為有
    理由，爰由本院廢棄改判如主文第2項所示。至於上開應准
    許部分（除確定部分外），原審為上訴人敗訴之判決，並無
    不合。上訴人仍執陳詞，指摘原判決此部分不當，求予廢棄
    改判，為無理由，應駁回其上訴。
九、據上論結，本件上訴為一部有理由、一部無理由，依民事訴
    訟法第450條、第449條第1項、第79條，判決如主文。
中    華    民    國    109   年    3     月    3     日
                  家事法庭
                      審判長法  官  謝碧莉
                            法  官  王本源
                            法  官  陳月雯 
附表
編號 日期(民國) 金額(新臺幣) 備註   1 93年4月20日 50萬元 提領現金   2 93年5月4日  9萬元 ATM提款3次,各3萬元   3  93年5月18日  9萬元 ATM提款3次，各3萬元   4 93年6月17日 30萬元 提領現金    5 93年7月14日 20萬元 提領現金   6 93年12月23日 50萬元 提領現金 
正本係照原本作成。
被上訴人乙○○不得上訴。
上訴人甲○○如不服本判決，於上訴利益額合計逾新臺幣150萬元
時始得上訴，並應於收受送達後20日內向本院提出上訴書狀，其
未表明上訴理由者，應於提出上訴後20日內向本院補提理由書狀
（均須按他造當事人之人數附繕本）上訴時應提出委任律師或具
有律師資格之人之委任狀；委任有律師資格者，另應附具律師資
格證書及釋明委任人與受任人有民事訴訟法第466條之1第1項但
書或第2項（詳附註）所定關係之釋明文書影本。如委任律師提
起上訴者，應一併繳納上訴審裁判費。
中    華    民    國    109   年    3     月    4     日

                            書記官  侯雅文
附註：
民事訴訟法第466條之1（第1項、第2項）：
對於第二審判決上訴，上訴人應委任律師為訴訟代理人。但上訴
人或其法定代理人具有律師資格者，不在此限。
上訴人之配偶、三親等內之血親、二親等內之姻親，或上訴人為
法人、中央或地方機關時，其所屬專任人員具有律師資格並經法
院認為適當者，亦得為第三審訴訟代理人。